【裁判字號】    94,上易,2095
【裁判日期】    950406
【裁判案由】    侵占等
【裁判全文】
臺灣高等法院刑事判決                94年度上易字第2095號
上  訴  人
即  自訴人  乙○○
自訴代理人  謝志嘉律師
            邱雅文律師
被      告  甲○○
選任辯護人  陳佳瑤律師
            吳佳育律師
            李文娟律師
上列上訴人因自訴被告侵占等案件，不服臺灣臺北地方法院89年
度自字第62號，中華民國94年10月31日第一審判決，提起上訴，
本院判決如下：
    主  文
原判決關於侵占（無罪）部份撤銷。
甲○○被訴侵占部份不受理。
其他上訴駁回。
    理  由
壹、駁回部分：
一、自訴意旨略以：自訴人乙○○於76年6月5日出資200 萬元，
    與被告甲○○合夥於臺北市○○街○ 段96號附近之土地合建
    房屋（以下簡稱南昌街合建案），並委由被告甲○○為合夥
    事務執行人，所出資之金額亦由被告甲○○保管，詎被告甲
    ○○隱瞞自訴人乙○○該合建案尚有其他人參與投資之事實
    ，於88年8月2日所出具由其業務上製作之結算表內，虛偽記
    載僅其與自訴人乙○○為股東而計算應分擔之費用，且明知
    自訴人乙○○於78年3月31日向被告甲○○調現200萬元，並
    簽發票號BA0000000號、發票日78年4月30日、票面金額3 萬
    元，票號BA0000000號、發票日78年5 月31日，票面金額200
    萬元，票號A0000000號、發票日78年5月31日、票面金額200
    萬元之三紙支票以為清償在案，竟於上開結算表內，虛偽記
    載自訴人乙○○至今尚未還款一百萬元之不實事項，並將上
    開結算表持交自訴人乙○○以請求給付857790元，嗣因自訴
    人乙○○核對相關帳目之結果而未給付，因認被告甲○○涉
    有刑法第339條第1項之詐欺罪、第216條、第215條之行使業
    務登載不實文書罪嫌。
二、按被告未經審判證明有罪確定前，推定其為無罪；又犯罪事
    實應依證據認定之，無證據不得認定犯罪事實；又不能證明
    被告犯罪者，應諭知無罪之判決，刑事訴訟法第154條第1項
    、第2項及第301條第1項分別定有明文。刑事訴訟法第161條
    第1 項規定，檢察官就被告犯罪事實，應負舉證責任，並指
    出證明之方法，是檢察官對於起訴之犯罪事實，應負提出證
    據及說服之實質舉證責任，倘其所提出之證據，不足為被告
    有罪之積極證明，或其指出證明之方法，無從說服法院以形
    成被告有罪之心證，基於無罪推定之原則，自應為被告無罪
    判決之諭知（最高法院92年度臺上字第128 號判例意旨參照
    ）。則自訴人對於主張之犯罪事實，依上開判例意旨，亦負
    有提出證據及說服之實質舉證責任。
三、自訴人認被告涉有上開詐欺、行使業務登載不實文書犯行，
    無非以被告於88年8月2日所製作之結算表為論據。訊據被告
    固坦承曾於88年8月2日出具上開結算表之事實，然堅詞否認
    有詐欺、行使業務登載不實文書及侵占等犯行，辯稱：上開
    結算表係因自訴人要求提供南昌街合建案之支出資料而製作
    ，且該合建案所支出費用，因原合夥人均已退夥，而應由自
    訴人共同負擔費用，至所載未清償借款100 萬元部分係屬誤
    載，確實金額應為400 萬元，並無詐欺及行使業務登載不實
    文書之意等語。
四、經查：
（一）被告於88年8月2日出具上開結算表交付自訴人，業據被告
      自承在卷，並有上開結算表之影本在卷為憑。而自訴人所
      稱上開合建案尚有其他合夥人，固據提出臺北市政府工務
      局77年 4月13日核發之建造執照影本為證。然上開建造執
      照所記載之起造人除地主外，雖尚有被告、自訴人及案外
      人蘇建裕等人，惟該等建造執照所載之起造人僅足證明於
      核發時所登記之名義起造人，尚無從認定其等間就上開南
      昌街合建案之合夥關係存續情形。再自訴人於原審94年 9
      月28日審理中陳稱：「（問：本案你當時為何要投資？）
      因為我信任被告，他當初跟我說有三個人，我及他還有蘇
      建裕，因為我們是自己人，所以才投資，如果只有我跟我
      弟弟我也願意投資。」則自訴人既坦承縱合夥人僅有被告
      1 人，亦願投資，被告當無隱匿他人投資之事實以誘騙自
      訴人投資之必要。況自訴人於同日審理中亦陳稱：「（問
      ：建案投資在你加入以後，以後各期的分擔額為何？）後
      來我拿到結算表的時候，我發現只有二個人的時候，被告
      跟我說蘇建裕不投資了．．．」等語，且上開結算表前文
      即明白記載原股東退出投資之意旨，自難認被告於提出上
      開結算表之際有蓄意隱匿之情事。
（二）自訴人與被告間就上開結算表內所列有關南昌街合建案費
      用之爭執，係屬 2人合夥費用如何分擔問題，且自訴人於
      原審同日審理中亦自承彼此間未就合夥支出加以約定等情
      ，自不得僅以費用分擔計算方式歧異，即認被告有施用詐
      術之行為。再上開結算表係因自訴人多次請求被告提供有
      關南昌街合建案之支出始行製作，為自訴人所不否認，復
      有自訴人提供之88年6月30日、88年7月9日、88年7月26日
      存證信函影本各一紙在卷可考。足見上開結算表僅係被告
      依自訴人要求而製作，以供自訴人對帳之用；且該結算表
      記載內容，除有關南昌街合建案各項支出資料外，另有 2
      人私人間借貸關係之清償情形，足見該結算表並非被告基
      於執行南昌街合建案業務所製作之文書。則上開結算表既
      非被告於業務上所製作之文書，且被告就該結算表本屬有
      權製作之人，縱內容有所不實，亦無業務登載不實或偽造
      文書犯行可言。至上開結算表內提及自訴人未清償借款10
      0 萬元部分，雖被告迄未能具體指明係何筆款項，然被告
      製作該結算表本係自訴人核對帳目之用，就該結算表內所
      列舉項目，本待雙方查核判斷是否正確，被告自訴人主張
      該100 萬元未還不符，亦坦承記載有誤，顯見被告並無不
      法所有之意圖。況該結算表所載該筆款項之借貸時間為78
      年間，距該結算表之製作時間已達10年之久，記憶難免有
      所誤差，且依2 人於原審及本院審理中提出之資金往來資
      料觀之，彼此間金錢借貸關係頻繁，尤以2 人間除金錢借
      貸外，尚有數筆合建案投資款項往來，自不得僅以該筆款
      項清償與否記載有誤，即逕認被告有施用詐術之行為。
（三）自訴人所舉證據，不足為被告有詐欺及偽造文書罪行之積
      極證明，無從說服本院以形成被告有罪之心證，基於無罪
      推定之原則，自應為被告無罪判決之諭知。原審調查結果
      ，認被告不構成詐欺、偽造文書罪，經核並無違誤。自訴
      人上訴，猶指被告犯罪，為無理由，應予駁回。
貳、撤銷改判部份
一、自訴意旨另以：自訴人於75年6 月間與被告甲○○、案外人
    李秋淵、翁俊治、江伯伶、蘇建忠、蘇建義、蘇建裕等人，
    合夥投資位於臺北市信義計畫區○○段○ ○段26號土地合建
    名為「馬可孛羅大樓」之房屋（以下簡稱馬可孛羅合建案）
    ，自訴人乙○○之出資比例為百分之八，被告甲○○為百分
    之十二，並將其個人關於合夥事務之執行及損益之分配，均
    委由被告甲○○進行，然本件合夥事業，自77年5 月13日起
    迄85年4月9日止，即陸續分配共計二十期利益予各合夥股東
    ，依自訴人出資比例本應分得00000000元，惟被告竟利用其
    與自訴人係親兄弟且極受信賴之情況下，僅將前十期之分配
    款交付自訴人乙○○，而自80年5 月23日起至85年4月9日止
    ，侵占自訴人甲○○於後十期之分配款00000000元，又本件
    合夥興建之房屋，於80年5 月間興建完成取得使用執照後，
    合夥團體又將上開完成之部分保留房屋，依出資比例現物利
    益分配與各股東，依自訴人與被告出資之比例計分得五戶房
    屋，惟被告竟擅自將上開五戶房屋出售取得現金8510萬元，
    而將自訴人應分得之3404萬元予以侵占入己，被告上開犯罪
    事實，有88年3 月間合夥人蘇建裕提供之利益分配表及被告
    利用自己所刊載並委由合夥人蘇建裕轉交自訴人之房屋利益
    分配表等文書可資證明。因認被告涉有刑法第335條第1項之
    侵占罪嫌。
二、按告訴乃論之罪，已逾告訴期間者，法院應諭知不受理之判
    決，刑事訴訟法第303條第3款定有明文。自訴人認被告所涉
    刑法第335條第1項之侵占罪嫌，依同法第338 條準用同法第
    324條第2項規定（即五親等內之旁系血親，犯刑法第29章竊
    盜罪章之罪者，須告訴乃論），係告訴乃論之罪。查自訴人
    與被告係兄弟關係，為2 人一致供明在卷。則自訴人與被告
    係二親等之旁系血親，本件自訴人自訴被告所犯刑法第 335
    條第1 項之罪，於自訴人與被告間，既屬告訴乃論之罪。而
    刑事訴訟法第237條第1項規定：告訴乃論之罪，其告訴應自
    得為告訴之人知悉犯人之時起，於6 個月內為之。惟自訴人
    於自訴狀明確記載：「．．自訴人出資比例本應分得000000
    00元，被告竟利用與自訴人係親兄弟且極受信賴之情況下，
    ．．．．，自80年5 月23日起至85年4月9日止，侵占自訴人
    於後十期之分配款00000000元。又．．．．依自訴人與被告
    出資之比例計分得五戶房屋，被告竟擅自將上開五戶房屋出
    售取得現金8510萬元，而將自訴人應分得之3404萬元予以侵
    占入己，被告上開犯罪事實，有88年3 月間合夥人蘇建裕提
    供之利益分配表，及被告利用自己所刊載並委由合夥人蘇建
    裕轉交自訴人之房屋利益分配表等文書可資證明（見原審卷
    第220頁），已見自訴人坦承於88年3月間即知被告上開被訴
    之犯罪事實。雖自訴人於本院審理時另稱：接獲蘇建裕提供
    之利益分配表時，只是懷疑被告有侵占犯行，尚未完全確信
    等語；自訴代理人於原審則主張係於88年7 月20日知悉。然
    自訴人於原審90年8月7日訊問：「有關馬可孛羅部分何時發
    現」？答稱：「．．直到88年3 月間，我向另一個股東蘇建
    裕要到一份利益分配表結算後才發現．．」且依自訴人於本
    院提出蘇建裕傳真自訴人之利益分配表上，製作日期明確記
    載「87年3 月」，自訴人於本院亦坦承在分配表上加註「五
    戶總價8510萬」「自訴人分配二戶全部被被告侵占」「現金
    1940萬6720元全部被被告侵占背信及詐欺」顯見自訴人至遲
    於88年3 月間向合夥人蘇建裕取得合夥利益分配表時，已知
    悉被告有自訴人上開所指之侵占犯行無疑。自訴人卻於89年
    1月4日，始具狀向原審法院先就上開南昌街部分提起自訴，
    再於同年5 月25日，就被告此部分侵占犯罪事實（即馬可孛
    羅合建部分）提起追加自訴，顯已逾6 個月之告訴期間，依
    上開法條規定，自應諭知不受理判決。
三、原審不察，就被告此部份為實體無罪判決，顯有違誤。自應
    由本院對該部份撤銷改判，並諭知不受理判決。
參、自訴人於本院另稱：自訴人於民國76年6月5日，投資新台幣
    0000000 元與被告合夥興建，就合夥事務委由被告為執行人
    就合建契約記載建主蘇建忠、李秋淵、甲○○，及地主林盛
    德等 3人出具收受保證金之收據亦明確記載：「收到台北市
    古亭區○○段○○段等3筆土地合建保證金第l期支付款590,
    000 元、600,000元、680,000萬元，此致建方蘇建忠、李秋
    淵、甲○○」。則該合建案之合夥人，應為自訴人、被告及
    案外人蘇建忠、李秋淵4 人，而非僅係被告及自訴人。以合
    夥人4 人計算，自訴人亦僅應負擔4分之1即328895元。然於
    合夥成立時，自訴人曾交付投資款0000000 元給被告，於扣
    除合夥虧損之款項328895元後，被告應退還自訴人投資剩餘
    款1,671,105 元。縱如被告所稱，因原合夥人蘇建忠、李秋
    淵退夥，始於76年6月5日，邀自訴人參與合夥。則於自訴人
    合夥前，即75年7月25日支付之建築師設計費728,000元，當
    應由原合夥人即被告與李秋淵、蘇建忠3 人負盈虧責任，而
    不應由76年6月5日始參與合夥之自訴人負擔。被告竟不返還
    自訴人之投資剩餘款1,671,105 元，顯有侵占意圖，並應構
    成刑法第336條第2項之業務侵占罪嫌。又被告另有侵吞自訴
    人信義29地號分配款330 萬元、股東款33萬元等款項之侵占
    犯行等語。惟此部份未據自訴人於原審提起自訴，且本件自
    訴被告之侵占、詐欺及行使業務上登載不實文書等罪，業經
    原審及本院分別諭知免訴、不受理或無罪判決，此部份與自
    訴部份已無連續犯或牽連犯裁判上一罪關係，本院無從審理
    ，併此敘明。
據上論斷，應依刑事訴訟法第369條第1項前段、第364條、第368
條、第303條第3款，判決如主文。
中    華    民    國    95    年    4     月    6     日
                  刑事第八庭審判長法  官  鄭文肅
                                  法  官  楊炳禎
                                  法  官  陳國文
以上正本證明與原本無異。
不得上訴。
                                  書記官  蔡棟樑
中    華    民    國    95    年    4     月    6     日


司法院資訊處製作；財團法人民間司法改革基金會備份。
